臺灣高等法院刑事判決　　　　　　　　　　　　　九十一年度上易字第二三三四號
　　上　訴　人　臺灣臺北地方法院檢察署檢察官
　　上　訴　人
　　即　被　告　乙○○
　　選任辯護人　許麗紅
　　被　　　告　甲○○
右上訴人因被告傷害案件，不服臺灣台北地方法院九十一年度易字第三五七號，中華
民國九十一年七月二十六日第一審判決（起訴案號：臺灣台北地方法院檢察署九十年
度偵字第二一八四六號聲請簡易處刑，經原審認不宜以簡易判決處刑，改依通常程序
審理）提起上訴，本院判決如左：
    主  文
上訴駁回。
    事  實
一、乙○○與甲○○因生意往還有所嫌隙，為尋找甲○○處理彼此糾紛，於民國（下
    同）九十年八月十四日下午十時許，商請友人潘琪璜、陳瑋玟，呂子旭、林碧祺
    ，王勝吉、黃進國六人，分駕三部車輛，追蹤甲○○所駕駛之ＨＮ－八二五八號
    霹靂馬自用小客車，並由潘琪璜以其所駕駛之車號ＧＰ－九六四二號紅色喜美自
    用小客車，在臺北市中山區○○○路○段五十三號前將甲○○攔下後，撥打行動
    電話通知王勝吉搭載之乙○○到場，乙○○趕到後即上前與坐在駕駛座之甲○○
    理論，嗣發生拉扯，乙○○遂心生不滿，另萌傷害之故意，在該處徒手毆擊甲○
    ○之臉部，致甲○○受有臉部一．八公分乘０．三（起訴書誤載為０．五）公分
    乘０．五公分撕裂傷、左眼眶周圍五公分乘二公分瘀血浮腫及疑似左側視網膜剝
    離等傷害。
二、案經乙○○及甲○○分別訴由臺北市政府警察局中山分局報請臺灣臺北地方法院
    檢察署檢察官偵查聲請簡易判決處刑，經由原審改依通常程序審理。
    理  由
壹、被告乙○○有罪部分：
一、訊據被告乙○○固不否認於右開時、地率友人潘琪璜、陳瑋玟，呂子旭、林碧祺
    ，王勝吉、黃進國六人，分駕三部車輛前往攔阻被告甲○○，並在該地與甲○○
    發生拉扯等情，核與告訴人（即被告）甲○○指訴，及目擊證人潘琪璜、林碧琪
    、王勝吉、洪念慈（甲○○配偶）證述一致，足以擔保被告乙○○前開任意性自
    白與事實相符。然被告乙○○矢口否認有何傷害甲○○之犯行，辯稱：其只是與
    甲○○拉扯，沒有毆打伊，當時其一方共有六男一女，若真要毆打甲○○，伊不
    可能只受這些傷害，也不可能有機會逃回車內，而且甲○○一度說被潘琪璜拔掉
    車鑰匙而遭圍毆，嗣又改稱只有其動手，潘琪璜等人只是旁觀，前後說法不一；
    甲○○說是在車子外被打進駕駛座後繼續被打，但證人洪念慈卻說伊是在車子外
    面被打的，兩者亦不相符，且甲○○的車子貼有隔熱紙，證人洪念慈在車子的另
    一側，應該看不到其與甲○○互動的情形；再者，甲○○人在車內駕駛座，以那
    種情形其沒有揮拳毆打甲○○的空間，頂多只是左手進入車內拉人而已；又警訊
    筆錄記載凌晨五時許甲○○至派出所製作筆錄，但當天其和友人在馬偕紀念醫院
    （下稱馬偕醫院）監控甲○○直至伊中午出院，甲○○不可能於斯時在警局作筆
    錄；至於甲○○所提出自稱當時受傷的照片，是九十一年一月二十二日才在偵查
    中提出來，而且拍攝的地點也不明，應該是偽造的傷勢，如因拉扯中造成被告甲
    ○○碰撞車身，亦是民法所保護之自助行為云云。經查：
（一）前開犯罪事實，迭據被告甲○○於警訊、偵查、原審中及本院審理時指訴不移
      ，核與證人洪念慈證述甲○○遭到毆打之情節相符（見原審九十一年六月六日
      調查筆錄），復有被告甲○○馬偕醫院九十年八月十五日甲種診斷證明書一份
      （見偵查卷第九頁）及甲○○委請伊弟弟林正森於警局製作筆錄時拍攝提出之
      身體人傷勢照片四幀在卷可資佐證（偵查卷第四十四頁證物袋所附照片參照）
      ，雖該照片係距離案發後逾五個月始由被告甲○○提出附卷，然查附卷照片拍
      攝地點為臺北市政府警察局中山分局民權一派出所偵訊室，所攝傷勢確為案發
      當日甲○○之情形，此情已據證人即承辦警員周清吉於原審到庭結證明確（見
      原審九十一年六月六日調查筆錄）。證人洪念慈亦於原審亦證實甲○○於九十
      年八月十四日晚間開車離開公司時身上並無受傷（見原審九十一年六月六日訊
      問筆錄），且查四幀照片中甲○○所受之傷情嚴重，眼部瘀青腫脹厲害，已達
      無法正常駕駛車輛之程度，依其傷勢，顯非單純拉扯、碰撞所能造成，足證被
      告甲○○所受前揭傷害，確屬被告乙○○於右開時地攔下甲○○後毆打所造成
      ，復參酌被告乙○○自承在與甲○○發生衝突之後，有隨甲○○到馬偕醫院監
      控甲○○打點滴就醫情形，可知當日甲○○確有受傷就醫之事實，被告甲○○
      之傷勢，應非事後捏造而來。渠辯稱：沒有毆打甲○○，僅欲拉扯甲○○出車
      外，甲○○所受傷勢係不小心碰到車身或捏造出來云云，實與事實不符，所辯
      並無可採。
（二）按告訴人、證人之陳述有部分前後不符，或相互間有所歧異時，究竟何者為可
      採，法院仍得本其自由心證予以斟酌，非謂一有不符或矛盾，即應認其全部均
      為不可採信；尤其有關於行為動機、手段、及結果等之細節方面，告訴人之指
      陳，難免故予誇大，證人之證言，有時亦有予渲染之可能；然其基本事實之陳
      述，若果與真實性無礙時，則仍非不得予以採信。甲○○固對於出手傷害伊之
      人數指訴反覆：「聯合其他四名男子毆打我成傷」（偵查卷第四頁背面第五行
      ）、「攔我車的人（即潘琪璜）開我車門就毆打我」、「後來他們其他的人就
      動手打我」（原審九十一年五月二日調查筆錄第四頁倒數第七行、第六頁第十
      一行），「真正毆打我的人是乙○○，其他四名男子在旁」（偵查卷第四頁背
      面第七行）、「（問：其他人可有打你？）答：沒有，僅第一部車（即潘琪璜
    ）有拉我下車」（偵查卷第四十三頁第三行以下）、「就只有乙○○毆打我而
      已」（原審九十一年五月二日調查筆錄第二十頁第二行，本院九十一年十月七
      日訊問筆錄），證人洪念慈對於甲○○遭被告乙○○於車外打進車內後有無繼
      續被打並無明確說明，且二者對於甲○○遭毆打之確切位置所述不一；但對於
      被告乙○○個人傷害甲○○之指訴、證述始終一致，並無瑕疵；而被告乙○○
      確有在甲○○駕駛之轎車駕駛座處徒手毆打甲○○之行為已如前述，則以當時
      （夜間十時許）現場之光線，證人洪念慈、二名被告之相對位置，與甲○○、
      證人洪念慈突遭事故之驚恐混亂等狀況，對此甲○○究竟在車內或車外或在該
      二處均有遭到毆打、如何毆打乙節之指訴與證詞縱有出入，經斟酌上情與證人
      林碧琪、王勝吉、潘琪璜均證稱被告二人有在前開時地發生肢體衝突之證詞，
      足認並不影響被告乙○○確有傷害甲○○之基本犯罪事實存在；復參諸被告乙
      ○○自承甲○○駕駛之轎車貼有隔熱紙，被告二人又與證人洪念慈位於二側，
      則證人洪念慈更無從得知甲○○被毆入車內後之情形，渠對此無法明確證述，
      益可證實渠所言不虛，否則以證人洪念慈與甲○○之夫妻關係，自可為更誇大
      之描述。被告乙○○辯稱甲○○一度說被潘琪璜拔掉車鑰匙而遭圍毆，嗣改稱
      只有其動手，潘琪璜等只是旁觀，前後說法不一；甲○○說是在車子外被打進
      駕駛座後在車內繼續被打，但證人洪念慈卻說伊是在車子外面被打的，兩者亦
      不相符，且甲○○的車子貼有隔熱紙，證人洪念慈在車子的另一側，應該看不
      到其與甲○○互動的情形，而認為甲○○指訴、證人洪念慈證述有誤云云，並
      不足採。
（三）至於證人林碧琪、王勝吉、潘琪璜雖結證僅有看到被告乙○○與甲○○拉扯，
      沒有看到二人互毆云云，然證人潘琪璜、王勝吉、林碧琪均為當日被告乙○○
      率同前往之友人，被告確有出手毆傷甲○○之事實已如前述，渠等證詞應屬避
      重就輕、迴護被告乙○○之情，尚不足為被告乙○○有利之佐證。而被告乙○
      ○與其餘同伴六人，分別駕駛三部車子在半途攔下甲○○，禁止其離開，個人
      出手毆打甲○○，縱使係為討債而來，甲○○既為被告及其友伴多人所攔阻，
      其債務之實現既無不得實行或其實行顯有困難之情，被告卻仍施以傷害，其主
      觀上顯難認有為保全自己財產，為防止甲○○脫逃而使其債權無法受償之自助
      行為之意思，當無阻卻違法之適用，辯護人另所辯有自助行為阻卻違法之適用
      云云，尚屬無稽。綜上所述，被告乙○○有傷害甲○○之事證已甚明確，犯行
      實堪認定，應依法論處。
二、核被告乙○○所為，係犯刑法第二百七十七條第一項傷害罪。原審因而以被告罪
    證明確，並引用刑法第二百七十七條第一項、第四十一條第一項前段、罰金罰鍰
    提高標準條例第一條前段、第二條，並審酌被告之犯罪動機、目的為解決商務上
    糾紛、恃眾尋釁之手段、毆擊之部位、造成之傷勢、犯罪後態度不佳等一切情狀
    ，量處如拘役五十日，並諭知易科罰金之標準，以資儆懲。經核原判決認事用法
    ，並無不當，量刑亦稱妥適，公訴人上訴意旨認原判決量刑過輕，及上訴人即被
    告乙○○上訴意旨仍執前詞，均指摘原判決不當，為無理由，均應予駁回。
貳、被告甲○○無罪部分：
一、公訴意旨另以：被告甲○○於九十年八月十四日下午十時許在臺北市中山區○○
    ○路○段五十三號前，與被告乙○○發生拉扯致乙○○受有左手一．五公分乘三
    公分之紅腫、左前臂四公分乘二公分紅腫、左手第五指二公分乘四公分紅腫及右
    小腿二公分乘二公分紅腫等傷害；因認被告甲○○涉有刑法第二百七十七條第一
    項之傷害罪罪嫌等語。
二、按「犯罪事實應依證據認定之，無證據不得推定其犯罪事實。」、「不能證明被
    告犯罪或其行為不罰者，應諭知無罪之判決。」刑事訴訟法第一百五十四條、第
    三百零一條第一項分別定有明文；又「認定犯罪事實所憑之證據，雖不以直接證
    據為限，間接證據亦包括在內；然而無論直接或間接證據，其為訴訟上之證明，
    須於通常一般之人均不致有所懷疑，而得確信其為真實之程度者，始得據為有罪
    之認定」最高法院五十三年臺上字第二七五０號亦著有判例可資參照。
三、訊據被告甲○○堅決否認有何公訴人所指犯行，辯稱：伊沒有傷害乙○○，是乙
    ○○毆打伊，因為乙○○帶了六、七個人來，伊沒有還手的能力，只好躲到車內
    ，乙○○受的傷集中在手部，顯然是在毆打的時候自己碰撞造成的，至於乙○○
    腳上的傷，也是其自己拉、踢車門時撞到的，原本乙○○沒有告伊，是伊提出對
    乙○○的告訴後，乙○○才又告伊傷害等語。
四、經查，公訴人認被告甲○○涉有傷害犯嫌，係以告訴人（即被告）乙○○指訴被
    告甲○○在右開時地與其發生拉扯，並故意推車門撞其成傷，與證人林碧琪、王
    勝吉證述被告二人互相拉扯乙節相符，且有乙○○所提出之馬偕醫院九十年八月
    十五日診斷證明書，其上記載「左手一．五公分乘三公分之紅腫，左前臂四公分
    乘二公分紅腫，左手第五指二公分乘四公分紅腫，右小腿二公分乘二公分紅腫」
    可參（見偵查卷第八頁）。惟查，乙○○產生紅腫之部位集中在左手，其範圍最
    大僅為四公分乘以二公分，右小腿亦僅有二公分乘二公分之紅腫，且均未達瘀腫
    、撕裂傷之程度；以被告甲○○與乙○○發生拉扯之地點係自用小客車駕駛座車
    門旁，且乙○○於偵查中所自承（偵查卷第六頁背面、第四十二頁倒數第一行以
    下參照），與證人林碧琪（偵查卷第十八頁第七行）、王勝吉（原審九十一年五
    月二日調查筆錄第十五頁）所證稱：當時車門是打開著，且有互相拉扯車門之動
    作，則上開乙○○所檢具診斷證明書上載之手、腿部位紅腫，究為被告甲○○故
    意之傷害所造成，抑或乙○○毆打拉扯被告甲○○時，碰撞車門、車體所造成，
    即非無疑；又查，衡諸常情，被告甲○○如以推車門之方式傷害乙○○，應會造
    成較紅腫更嚴重之傷勢才是，當非如其所提附卷之傷單所載之情狀；復以參酌乙
    ○○亦一度自承：「（問：林先生是否有傷害你？）沒有，我們只是在拉扯而已
    。」、「（問：你所受之傷何來？）答：係我在拉車門時受傷的，因為林先生推
    車門撞到我。」（見偵查卷第三十八頁第五行參照），可知乙○○之手、腿紅腫
    ，乃其自行拉車門時，適被告甲○○亦推車門而碰撞造成，並非被告甲○○基於
    傷害之故意所造成。
五、綜前開所述，乙○○檢具之診斷證明書上所載其手、腿部位紅腫，尚難認係被告
    甲○○基於傷害之故意所造成，被告甲○○辯稱乙○○受的傷是在毆打、拉扯時
    自己碰撞造成等語，應可採信。公訴人所舉之證據與所指出之證明方法尚未足使
    本院確信被告甲○○犯有傷害罪嫌。此外，本院復查無其他積極證據足證被告甲
    ○○有何公訴人所指犯行，揆諸前開說明，即屬不能證明被告甲○○犯罪。原審
    因而以不能證明被告犯罪，而為無罪之諭知，經核原判決並無違誤，檢察官仍執
    前詞上訴，指摘原判決不當，請求撤銷改判，並無理由，應予駁回。
據上論斷，應依刑事訴訟法第三百六十八條，判決如主文。
本案經檢察官張文政到庭執行職務。
中      華      民      國      九十一    年      十一    月  十二      日
                              台灣高等法院刑事第十六庭
                              審判長法  官  許  增  男
                                        法  官  洪  昌  宏
                                        法  官  周  煙  平
右正本證明與原本無異。
不得上訴。
                                        書記官  蕭  麗  珍
中      華      民      國     九十一   年     十一     月     十三     日
附錄：本案論罪科刑法條全文
刑法第二百七十七條第一項
傷害人之身體或健康者，處三年以下有期徒刑、拘役或一千元以下罰金。
